臺灣高雄地方法院民事判決　九十二年度重訴字第二四六號
　　原　　　告　　甲○○
　　訴訟代理人　　黃正男律師
　　複 代 理人　　王建強律師
　　被　　　告　　立大農畜興業股份有限公司
　　法定代理人　　丙○○
　　訴訟代理人　　乙○○
當事人間給付報酬等事件，本院民國九十三年二月二十五日言詞辯論終結，判決如下
：
    主      文
原告之訴及假執行之聲請均駁回。
訴訟費用由原告負擔。
    事實及理由
一、原告主張：
  (一)給付退休金部分
    1.原告自民國五十八年間起即受僱於被告公司，擔任董事職務，於八十八年六月
      三十日以董事長身分退休，原告自被告公司退休，應分別適用台灣省工廠工人
      退休規則及勞動基準法之規定，計算原告可得請領之退休金。
    2.原告服務年資為二十九年五個月又二十九天，依此計算，原告應受領退休金新
      臺幣 (下同)八百六十七萬九千四百二十元。
  (二)給付保證手續費部分
    1.被告公司前於八十九年間，向各金融機關延展返還借款，而循例由當時尚屬董
      事身分之原告擔任（背書）保證人。嗣被告公司召開八十九年度第六次臨時董
      監事會議，通過「立大公司董監事或關係人背書保證辦法」 (下稱「系爭辦法
      」) ，依該辦法第五條規定：「本公司董監事（含董事長）或關係人對於本公
      司背書保證時，本公司每年應依實際動用金額及期間酌付手續費，每年背書保
      證手續費總額以○‧五％為限，若有兩人以上共同背書時，則平均付予手續費
      」，並於上開會議中，同時通過被告公司向銀行申請核借中長期貸款之額度，
      為十六億六千四百四十五萬七千五百七十八元，應核付百分之○‧五之手續費
      。依此計算，原告迄起訴前之九十二年四月十二日止，得請求之系爭手續費為
      六百九十二萬二千一百三十七元。
    2.詎被告事後拒不付款，屢經催索，被告均置之不理。為此，基於前開辦法及決
      議內容，訴請被告給付上開金額。
  (三)聲明：(1)被告應給付原告一千五百六十萬一千五百五十七元，及其中八百六十七
    萬九千四百二十元部分，自八十九年十二月十八日起至清償日止，按週年利率百
    分之五計算之利息；其中六百九十二萬二千一百三十七元部分，自起訴狀繕本送
    達被告之翌日起至清償日止，按週年利率百分之五計算之利息；(2)訴訟費用由被
    告負擔；(3)願供擔保請准宣告假執行。
二、被告則以：
  (一)給付退休金部分
    1.原告任職被告公司期間，先後擔任董事及董事長職務，與被告公司之關係為委
      任，並非受僱被告公司之勞工，本無勞動基準法之適用，自不得請領退休金。
    2.原告擔任董事及董事長期間，因有淘空公司資產之行為，而遭法院判刑，且原
      告係於八十八年五月二十七日因董事長任期屆滿而遭解職，並非申請退休，自
      不得請領退休金。
  (二)給付保證費用部分
    1.被告公司董事會固於八十九年七月二十八日，決議通過系爭辦法，惟依系爭辦
      法第五條規定，係以「實際動用金額及期間」為核付手續費之要件，而被告自
      該辦法通過後並無實質資金撥入，自無「實際動用金額及期間」可資計算手續
      費。
    2.依系爭背書保證辦法第六條規定，係以被告公司財務處寄送之「保證明細表」
      為請求給付手續費之「債權憑證」，原告無法提出「保證明細表」，即不得主
      張其債權。
    3.原告利用董監事職務機會，不法掏空被告公司資金，故被告公司董事會於九十
      二年六月二十七日決議通過：「擬不支付前部分董監事及其關係人為公司向金
      融機構借款連帶背書保證之手續費」，即原告請求給付手續費業經被告公司董
      事會依公司法第二百零二條否決，原告之請求為無理由等語，資為抗辯。
  (三)聲明：如主文所示。
三、兩造不爭執之事項：
  (一)原告自五十九年一月起即任職被告公司，於八十八年六月三十日卸任董事長職務
    ，原告服務年資為二十九年五個月又二十九天，依此計算，原告如得領取退休金
    ，其金額為八百六十七萬九千四百二十元。
  (二)系爭辦法為有效。
  (三)原告於任職期間曾擔任公司借款之連帶保證人，依系爭辦法計算，被告應給付原
    告之系爭手續費數額，為六百九十二萬二千一百三十七元。
四、得心證之理由：
    本件經整理簡化爭點為：(一)原告是否得請領退休金？(二)原告是否得請領系爭背書
    保證手續費？茲分述之：
  (一)原告是否得請領退休金？
    1.按「公司與董事間之關係，除本法另有規定外，依民法關於委任之規定」，公
      司法第一百九十二條第三項定有明文。又按所謂委任，係指委任人委託受任人
      處理事務之契約而言。委任之目的，在一定事務之處理。故受任人給付勞務，
      僅為手段，除當事人另有約定外，得在委任人所授權限範圍內，自行裁量決定
      處理一定事務之方法，以完成委任之目的。而所謂僱傭，則指受僱人為僱用人
      服勞務之契約而言。僱傭之目的，僅在受僱人單純提供勞務，對於服勞務之方
      法毫無自由裁量之餘地。兩者之內容及當事人間之權利義務均不相同。
    2.經查：原告自五十九年間起即在被告公司擔任董事職務，嗣於八十八年間以董
      事長身分退休，其與被告公司間應為委任關係，並非僱傭關係，自無勞動基準
      法之適用。況依勞動基準法第五十五條、第五十六條、第五十七條之規定，得
      請領退休金之情況，僅限於依法申請退休或強制退休之情況，而本件原告係經
      被告公司於八十八年五月二十七日依法解任，並無申請退休或強制退休之情形
      ，亦與得請領退休金之要件不符，則原告主張得請領退休金，即屬無據。
  (二)原告是否得請領系爭背書保證手續費？
    1.按當事人互相表示意思一致者，無論其為明示或默示，契約即為成立，民法第
      一百五十三條第一項定有明文。再按股份有限公司係營利性法人，股東會係股
      份有限公司之最高決策機構，而公司業務之執行，除公司法或章程規定應由股
      東會決議之事項外，均應由董事會決議之，公司法第二百零二條亦有明文。準
      此，董事會為全體董事所組成之會議體，乃決定公司業務執行權限之法定常設
      業務執行機關，故依私法自治原則，如無違反法令之情形，董事會自得議決有
      關公司營運之相關事項。
    2.經查：被告公司對於其向銀行申請核貸款項，就董監事為保證時，決定給付相
      當手續費一節，原屬依私法自治原則所得自行決定之事項。又依系爭辦法第一
      條之規定，該辦法係規範董監事或關係人，以私人身分對公司為保證時之相關
      事項。參以系爭辦法之訂定原由，本係原告受任管理被告公司期間，因未履行
      契約，債信欠佳，自八十八年九月七日起，即遭債權銀行凍結往來授信額度。
      被告公司遂於八十九年三月二十三日召開債權銀行會議，以研商清償貸款債務
      事宜，有被告公司財務報告在卷可參。再因當時被告公司無力清償，且無法另
      行籌措新資金營運，乃於同年七月二十八日之董事會中通過系爭辦法。據此以
      觀，系爭辦法之目的顯係基於籌措新資金融資之考量，而對日後願擔任背書、
      保證之董監事等人給付相當手續費，以資感謝及獎勵，核其性質，應僅屬被告
      公司之內規，以增強公司董監事或關係人協助融資之意願。至其給付保證手續
      費之行為，應僅係被告公司之贈與行為，並非約定或法定之義務。除董監事或
      關係人與被告公司間，就背書保證行為另訂有給付報酬之契約以外，尚無從逕
      援引非兩造所訂契約之被告公司內規辦法作為請求之依據。準此，被告給付系
      爭手續費既非其約定或法定之義務，則其抗辯原告主張與系爭辦法之要件不符
      ，董事會決議不予給付，核屬上開私法自治之範疇，自屬有據。原告就此部分
      之主張，亦無理由。
五、綜上所述，兩造間既屬委任關係，而非僱傭關係，本不得依勞動基準法之規定請
    領退休金。況原告係遭被告公司依法解任職務，而非申請退休或強制退休，亦不
    得依台灣省工廠工人退休規則、勞動基準法之相關規定請領退休金。又原告既不
    得依非契約性質之系爭辦法請領系爭手續費，則原告請求被告應給付一千五百六
    十萬一千五百五十七元，及其中八百六十七萬九千四百二十元部分，自八十九年
    十二月十八日起至清償日止，按週年利率百分之五計算之利息；其中六百九十二
    萬二千一百三十七元部分，自起訴狀繕本送達被告之翌日起至清償日止，按週年
    利率百分之五計算之利息，均無理由，應予駁回。
六、原告之訴既經駁回，其假執行之聲請即失所依附，應併予駁回。
七、本件事證已臻明確，兩造其餘攻擊防禦方法及舉證，經核與判決結果無影響，爰
    不一一論述，附此敘明。
八、訴訟費用之負擔：依民事訴訟法第七十八條，判決如主文。
中　　　華　　　民　　　國　　九十三　　年　　　三　　　月　　 十七　　 日
                                臺灣高雄地方法院民事第一庭
~B法　　　官　許政賢
正本係照原本作成。
如不服本判決，應於送達後廿日內，向本院提出上訴狀並表明上訴理由，如於本判決
宣示後送達前提起上訴者，應於判決送達後十日內補提上訴理由書（須附繕本）。
中　　　華　　　民　　　國　　九十三　　年　　　三　　　月　　 十七　　 日
      年                月                日
~B法院書記官　邱靜銘
